---
title: "Regresión Beta: Clima-Influenza"
author: "Ana Guibert y Luciana Pianelli"
date: "`r Sys.Date()`"
output:
   html_document:
     toc: yes
     code_folding: show
     toc_float: yes
     df_print: paged
     theme: united
     code_download: true
---

```{r setup, include=FALSE}
knitr::opts_chunk$set(echo = TRUE)
knitr::opts_chunk$set(message = FALSE)
knitr::opts_chunk$set(warning = FALSE)
knitr::opts_chunk$set(error = FALSE)

setwd("~/MAESTRIA/2024 EEA/VIDEOS/Dataset influenza")
```

```{r, echo=FALSE}
options(digits = 7)
```

```{r}
library(dplyr)
library(lubridate)
library(ggplot2)
library(tidyr)
library(stringr)
library(betareg)
library(GGally)
library(purrr)
library(yardstick)
library(broom)
library(knitr)

```


# Preprocesamiento

## Importar datasets

Se procede a importar los datos de influenza.

```{r gripe}
library(readr)
gripe <- read.csv("influenza.csv")
head(gripe)
colnames(gripe)
range(gripe$Jahr, na.rm = TRUE)

```

Todos los datos pertenecen a la ciudad de Viena, la información disponible está de 2009 a 2018.

En cuanto a la escala temporal, se tienen datos del año, de la semana, y de la temporada de gripe que va desde la semana 40 de un año hasta la semana 13/14 del siguiente año. Por otro lado tenemos la cantidad de enfermos nuevos que se registran por semana.

Explicación de columnas:

ID: número de identificación                        

BEZEICHNUNG: lugar de muestreo

Grippesaison: temporada de gripe            

Jahr: año correspondiente a la toma de datos. Hay valores entre 2009 y 2018

Kalenderwoche: semana de donde van los datos.         

Neuerkrankungen.pro.Woche: número de enfermos de influenza nuevos por semana.

Schwankungsbreite: rango de fluctuación de enfermos


Se procede a importar y analizar el dataset del clima.

En particular, hay un dataset por año,  por lo que se importan y se unifican.

```{r clima}
clima12 <- read_csv("weather_2012.csv")  
colnames(clima12)

```

X: número de identificación

month:mes de toma de muestra

day: día de toma de muestra

temp_dailyMin: temperatura mínima del día

temp_minGround: temperatura mínima del suelo

temp_dailyMean: temperatura promedio del día

temp_dailyMax: temperatura máxima del día

temp_7h: temperatura a las 7 horas

temp_14h: temperatura  a las  14 horas

temp_19h: temperatura  a las  19 horas

hum_dailyMean: humedad diaria promedio

hum_7h:humedad  a las  7 horas

hum_14h:humedad  a las  14 horas

hum_19h:humedad  a las  19 horas

sun_hours: horas de sol

skyCover_7h: código de cielo cubierto  a las  7 horas

skyCover_14h: código de cielo cubierto  a las  14 horas

skyCover_19h: código de cielo cubierto  a las  19 horas

wind_degrees: dirección del viento

wind_mSec: velocidad del viento

precip: cantidad de precipitación en mm.

year: año de muestreo

*Importar todos los archivos del clima y juntarlos*

```{r}
archivos <- list.files(path = "~/MAESTRIA/2024 EEA/VIDEOS/Dataset influenza/weather", pattern = "\\.csv$", full.names = TRUE)
```


```{r}
clima <- archivos %>%
  lapply(function(archivo) {
    datos <- read.csv(archivo)
    year <- as.numeric(gsub("\\D", "", basename(archivo)))
    datos <- datos %>% mutate(year = year)
    datos <- datos %>% mutate(id = paste0(year, "_", X))
    return(datos)
  }) %>%
  bind_rows()  

```


```{r}
# Verificar si hay IDs duplicados
duplicados <- clima %>% filter(duplicated(id))
if (nrow(duplicados) > 0) {
  cat("Se encontraron IDs duplicados:\n")
  print(duplicados)
} else {
  cat("No se encontraron IDs duplicados.\n")
}

head(clima)

```


## Dataset Clima

```{r}
clima <- clima %>%
  mutate(
    date = as.Date(paste(year, month, day, sep = "-")),  
    week = isoweek(date)                                # Se calcula semana ISO
  )

clima <- clima %>%
  select(id, year, month, week, everything(), -X) 

```



```{r}

summary(clima)

```

Se observa que hay valores de temperatura de más de 100°, lo cual no tiene sentido. Como la máxima registrada se ubica alrededor de 38.5°, se decide poner como límite superior 40°. Si es mayor pasar a nulo.

También se observa que hay temperaturas con valores de -40°. Se impone como límite inferior -15°.

Los valores de humedad varían entre 0 y 100% lo cual es un rango correcto.

Las horas de sol, tienen un máximo esperable

El código de cielo cubierto va de 1 a 10

La dirección del viento va entre 1 y 360°

La velocidad del viento va entre 2.9 a 32.7 m/seg

En cuanto a las precipitaciones se observa un valor negativo, que no puede ser posible y un máximo de 62.2 mm.

```{r}
clima <- clima %>%
  mutate(across(starts_with("temp"), 
                ~ if_else(. > 40 | . < -15, NA_real_, .))) %>%
  mutate(precip = if_else(precip < 0, 0, precip))

```


```{r}

summary(clima)

```


```{r}
variables_a_graficar <- clima %>%
  select(-id, -year,-month, -week, -day)

clima_long <- variables_a_graficar %>%
  pivot_longer(
    cols = -date,  
    names_to = "variable",
    values_to = "value"
  )

graficar_por_prefijo <- function(dataset, prefijo) {
  columnas <- names(dataset)[grepl(paste0("^", prefijo), names(dataset))]
  datos_grupo <- dataset %>%
    select(date, all_of(columnas)) %>%
    pivot_longer(
      cols = -date, 
      names_to = "variable",
      values_to = "value"
    )
  
  # Crear el gráfico
  ggplot(datos_grupo, aes(x = date, y = value, color = variable)) +
    geom_line() +
    theme_minimal() +
    facet_wrap(~ variable, scales = "free_y", ncol = 2) +
    labs(
      title = paste("Variables con prefijo:", prefijo),
      x = "Date",
      y = "Value",
      color = "Variable"
    )
}


grafico_hum <- graficar_por_prefijo(clima, "hum")
grafico_temp <- graficar_por_prefijo(clima, "temp")
grafico_sky <- graficar_por_prefijo(clima, "sky")
grafico_wind <- graficar_por_prefijo(clima, "wind")
grafico_precip <- graficar_por_prefijo(clima, "precip")


print(grafico_hum)
print(grafico_temp)
print(grafico_sky)
print(grafico_wind)
print(grafico_precip)

```


### Datos faltantes

```{r}
na_por_columna <- colSums(is.na(clima))
print(na_por_columna)

```



### Transformación a semanal

```{r}
clima <- clima %>%
  group_by(year, week) %>%            
  mutate(precip_semanal = sum(precip, na.rm = TRUE)) %>%  
  ungroup()                           

head(clima)
```

Como en realidad vamos a querer trabajar con semana, vamos a agrupar los valores diarios por año y semana.

```{r}

clima_weekly <- clima %>%
  group_by(year, week) %>%
  summarise(across(where(is.numeric), ~{
    if (sum(!is.na(.)) == 0) {
      return(NA)  # Si todos son NA, poner NA
    } else if (sum(!is.na(.)) == 1) {
      return(na.omit(.)[1])  # Si solo hay un valor no NA, poner ese valor
    } else {
      return(mean(., na.rm = TRUE))  # Promediar, ignorando NA
    }
  }, .names = "{.col}_weekly")) %>%
  ungroup()

head(clima_weekly)

```


```{r}
na_por_columna <- colSums(is.na(clima_weekly))
print(na_por_columna)

```


El único que presenta valores nulos es la dirección del viento. En principio lo vamos a ignorar, ya que creemos que no es determinante para este ánalisis.

Eliminamos algunas variables que no son de utilidad.

```{r}

clima_weekly <- clima_weekly %>% select(-month_weekly, -day_weekly)

```


### Datos atípicos


```{r}
graficar_boxplot_por_prefijo <- function(dataset, prefijo) {
  columnas <- names(dataset)[grepl(paste0("^", prefijo), names(dataset))]
  datos_grupo <- dataset %>%
    select(all_of(columnas)) %>%
    pivot_longer(
      cols = everything(), 
      names_to = "variable",
      values_to = "value"
    )
  
  ggplot(datos_grupo, aes(x = variable, y = value, fill = variable)) +
    geom_boxplot() +
    theme_minimal() +
    labs(
      title = paste("Boxplots para variables con prefijo:", prefijo),
      x = "Variable",
      y = "Valor",
      fill = "Variable"
    ) +
    theme(axis.text.x = element_text(angle = 45, hjust = 1))
}

# Gráficos por cada prefijo
boxplot_hum <- graficar_boxplot_por_prefijo(clima_weekly, "hum")
boxplot_temp <- graficar_boxplot_por_prefijo(clima_weekly, "temp")
boxplot_sky <- graficar_boxplot_por_prefijo(clima_weekly, "sky")
boxplot_wind <- graficar_boxplot_por_prefijo(clima_weekly, "wind")
boxplot_precip <- graficar_boxplot_por_prefijo(clima_weekly, "precip")

# Mostrar los gráficos (uno a la vez en RStudio)
print(boxplot_hum)
print(boxplot_temp)
print(boxplot_sky)
print(boxplot_wind)
print(boxplot_precip)

```


## Dataset influenza

### Datos atípicos

```{r}
summary(gripe)
```


Modificar los valores para que sean numéricos:

```{r}

gripe_mod <- gripe %>%
  mutate(Kalenderwoche = as.numeric(str_remove(Kalenderwoche, "\\. Woche"))) %>%
  mutate(Neuerkrankungen.pro.Woche = as.numeric(str_replace(Neuerkrankungen.pro.Woche, "-", NA_character_))) %>%
  mutate(Schwankungsbreite = as.numeric(str_remove(Schwankungsbreite, "\\+/- ")))

```


Cambiar nombre de columnas:

```{r}
gripe_mod <- gripe_mod %>%
  rename(
    temporada = Grippesaison,
    year = Jahr,
    week = Kalenderwoche,
    enfermos_semanal = Neuerkrankungen.pro.Woche,
    rango_fluctuacion = Schwankungsbreite
  )
```


```{r}
summary(gripe_mod)
```

```{r}
gripe_mod <- gripe_mod %>% mutate(year = ifelse(ID == "2017/2018_51", 2017, year))

```


### Agregar variables

```{r}
# suma total de infectados por temporada
total_infectados_por_temporada <- gripe_mod %>%
  group_by(temporada) %>%
  summarise(total_infectados = sum(enfermos_semanal, na.rm = TRUE))

# Unión del total de infectados por temporada con el dataset original
gripe_mod <- gripe_mod %>%
  left_join(total_infectados_por_temporada, by = "temporada") %>%
  mutate(
    proporcion = enfermos_semanal / total_infectados
  ) %>%
  select(-total_infectados) 

```

Filtrar el dataset por el rango de años y agregar las nuevas columnas

```{r}

gripe_mod <- gripe_mod %>%
  filter(year >= 2012 & year <= 2018) %>%
  mutate(
    cant_enfermos_min = enfermos_semanal - rango_fluctuacion,
    cant_enfermos_max = enfermos_semanal + rango_fluctuacion
  )

head(gripe_mod)

```

### Datos nulos


```{r}
summary(gripe_mod)
```

No hay ningún valor nulo


## Unión de los dos datasets

Se procede a la unión de los datasets.

```{r}
clima_influenza <- left_join(gripe_mod, clima_weekly, by = c("year" = "year", "week" = "week"))
```

```{r}
head(clima_influenza)
```

```{r}
dim(clima_influenza)
```

# Modelo

## Correlación


```{r}

clima_influenza_num <- clima_influenza %>%
  select(where(is.numeric)) %>%
  select(-proporcion)  # Se elimina 'proporcion' para que no se calcule su correlación consigo misma

```

```{r}

correlacion <- cor(clima_influenza$proporcion, clima_influenza_num, use = "complete.obs")

if (is.vector(correlacion)) {
  tabla_correlacion <- data.frame(
    Variable = names(clima_influenza_num),
    Correlacion = as.numeric(correlacion)
  )
} else {
  tabla_correlacion <- data.frame(
    Variable = colnames(correlacion), 
    Correlacion = as.numeric(correlacion[1, ]) 
  )
}

kable(tabla_correlacion, digits = 3, col.names = c("Variable", "Correlación"))

```


Para hacer el gráfico de ggpairs, se seleccionan algunas variables.

```{r}

clima_influenza_num_red <- clima_influenza %>%
                           select(where(is.numeric)) %>%
                           select(-enfermos_semanal, -rango_fluctuacion, -cant_enfermos_min, -cant_enfermos_max, -temp_minGround_weekly, -year,-temp_7h_weekly, -temp_14h_weekly, -temp_19h_weekly, -hum_7h_weekly, -hum_14h_weekly, -hum_19h_weekly,-skyCover_14h_weekly, - skyCover_19h_weekly, -wind_degrees_weekly) 
glimpse(clima_influenza_num_red)

```


```{r, progress=FALSE, message=FALSE,  warning=FALSE, fig.width= 12, fig.height=9}

clima_influenza_num_red  %>% select(where(is.numeric)) %>% 
  ggpairs(upper = list(continuous = wrap("cor", size = 3, hjust=1, alignPercent=0.5)), legend = 25) + 
  theme_bw() +
  ggtitle("Correlación entre variables numéricas") +
  theme(axis.text.x = element_text(angle=-45, vjust=0.5), legend.position = "bottom")

```


```{r}
range(clima_influenza$proporcion, na.rm = TRUE)
```

```{r}
dens_proporcion= ggplot(clima_influenza, aes(x = proporcion)) +
  geom_density(fill = "skyblue", alpha = 0.7) +
  labs(title = "Densidad de Proporción de infectados de gripe semanalmente ", 
       x = "Proporción", 
       y = "Densidad")+
 theme(plot.caption = element_text(hjust = 0))
print(dens_proporcion)
```


## Modelo lineal

Se construirán los siguientes modelos

Modelo..............................Variables

mls_temperatura................temp_min

mls_semana.........................week

mlm_temp_semana................temp_min+week

mlm_temp_sem_precip............temp_min+week+precip

mlm_temp_sem_precip_sky........temp_min+week+precip+sky_cover7h

mlm_temp_sem_sky.................temp_min+week+sky_cover7h

mlm_temp_sem_precipS_sky......temp_min+week+precip_semanal+sky_cover7h


```{r}
mls_temperatura <- lm(proporcion ~ temp_dailyMin_weekly, data = clima_influenza)
summary(mls_temperatura)

```

```{r}
mls_semana <- lm(proporcion ~ week, data = clima_influenza)
summary(mls_semana)

```

```{r}
mlm_temp_semana <- lm(proporcion ~ temp_dailyMin_weekly + week, data = clima_influenza)
summary(mlm_temp_semana)

```

```{r}
mlm_temp_sem_precip <- lm(proporcion ~ temp_dailyMin_weekly + week + precip_weekly, data = clima_influenza)
summary(mlm_temp_sem_precip)

```

```{r}
mlm_temp_sem_precip_sky <- lm(proporcion ~ temp_dailyMin_weekly + week + precip_weekly +skyCover_7h_weekly, data = clima_influenza)
summary(mlm_temp_sem_precip_sky)

```


```{r}
mlm_temp_sem_sky <- lm(proporcion ~ temp_dailyMin_weekly + week + skyCover_7h_weekly, data = clima_influenza)
summary(mlm_temp_sem_sky)
```

```{r}
mlm_temp_sem_precipS_sky <- lm(proporcion ~ temp_dailyMin_weekly + week + precip_semanal_weekly +skyCover_7h_weekly, data = clima_influenza)
summary(mlm_temp_sem_precipS_sky)

```

## Regresión Beta


Se construirán los siguientes modelos

Modelo............................Variables

br_temperatura..................temp_min

br_semana.........................week

br_temp_semana...................temp_min+week

br_temp_sem_precip..............temp_min+week+precip

br_temp_sem_precip_sky.........temp_min+week+precip+sky_cover7h

br_temp_sem_sky.................temp_min+week+sky_cover7h

br_temp_sem_precipS_sky.......temp_min+week+precip_semanal+sky_cover7h

```{r}
br_temperatura <- betareg(proporcion ~ temp_dailyMin_weekly, data = clima_influenza)
summary(br_temperatura)

```

```{r}
br_semana <- betareg(proporcion ~ week, data = clima_influenza)
summary(br_semana)

```

```{r}
br_temp_semana <- betareg(proporcion ~ temp_dailyMin_weekly + week, data = clima_influenza)
summary(br_temp_semana)

```

```{r}
br_temp_sem_precip <- betareg(proporcion ~ temp_dailyMin_weekly + week + precip_weekly, data = clima_influenza)
summary(br_temp_sem_precip)

```

```{r}
br_temp_sem_precip_sky <- betareg(proporcion ~ temp_dailyMin_weekly + week + precip_weekly +skyCover_7h_weekly, data = clima_influenza)
summary(br_temp_sem_precip_sky)

```


```{r}
br_temp_sem_sky <- betareg(proporcion ~ temp_dailyMin_weekly + week +skyCover_7h_weekly, data = clima_influenza)
summary(br_temp_sem_sky)

```


```{r}
br_temp_sem_precipS_sky <- betareg(proporcion ~ temp_dailyMin_weekly + week + precip_semanal_weekly +skyCover_7h_weekly, data = clima_influenza)
summary(br_temp_sem_precipS_sky)

```


```{r}
plot(br_temp_sem_precipS_sky)
```


## Comparación de modelos

```{r}
modelos_lista <- list(mls_temperatura=mls_temperatura, br_temperatura = br_temperatura, 
                     mls_semana=mls_semana,  br_semana = br_semana,
                    mlm_temp_semana=mlm_temp_semana, br_temp_semana= br_temp_semana, 
                    mlm_temp_sem_precip=mlm_temp_sem_precip, br_temp_sem_precip=br_temp_sem_precip,
                    mlm_temp_sem_precip_sky=mlm_temp_sem_precip_sky, br_temp_sem_precip_sky=br_temp_sem_precip_sky,
                    mlm_temp_sem_sky=mlm_temp_sem_sky, br_temp_sem_sky=br_temp_sem_sky,
                    mlm_temp_sem_precipS_sky=mlm_temp_sem_precipS_sky, br_temp_sem_precipS_sky=br_temp_sem_precipS_sky)
```


```{r}
lista_predicciones = map(.x = modelos_lista, .f = augment, newdata = clima_influenza) 
map_dfr(.x = lista_predicciones, .f = yardstick::rmse, truth = proporcion, estimate = .fitted, .id="modelo") %>% arrange(.estimate)

```


```{r}
map_dfr(.x = lista_predicciones, .f = yardstick::mae, truth = proporcion, estimate = .fitted, .id="modelo") %>% arrange(.estimate)
```

```{r}
resultados_aic_bic <- map2_dfr(
  .x = modelos_lista, 
  .y = names(modelos_lista), 
  .f = ~ data.frame(
    modelo = .y,       
    AIC = AIC(.x),     
    BIC = BIC(.x)     
  )
) %>%
  arrange(AIC)  

print(resultados_aic_bic)
```



## Funciones link

```{r}
# Función log-log
modelo_loglog <- betareg(proporcion ~ temp_dailyMin_weekly + week + precip_semanal_weekly +skyCover_7h_weekly, data = clima_influenza, link = "loglog")
summary(modelo_loglog)

# Función clog-log
modelo_cloglog <- betareg(proporcion ~ temp_dailyMin_weekly + week + precip_semanal_weekly +skyCover_7h_weekly, data = clima_influenza, link = "cloglog")
summary(modelo_cloglog)

# Función cauchit
modelo_cauchit <- betareg(proporcion ~ temp_dailyMin_weekly + week + precip_semanal_weekly +skyCover_7h_weekly, data = clima_influenza, link = "cauchit")
summary(modelo_cauchit)

# Función probit
modelo_probit <- betareg(proporcion ~ temp_dailyMin_weekly + week + precip_semanal_weekly +skyCover_7h_weekly, data = clima_influenza, link = "probit")
summary(modelo_probit)

# Función logit
modelo_logit <- betareg(proporcion ~ temp_dailyMin_weekly + week + precip_semanal_weekly +skyCover_7h_weekly, data = clima_influenza, link = "logit")
summary(modelo_logit)
```


## Comparación de modelos

```{r}
modelos_lista_link <- list(mlm_temp_sem_precip_sky=mlm_temp_sem_precipS_sky, br_temp_sem_precip_sky=br_temp_sem_precipS_sky,
                    modelo_loglog=modelo_loglog,
                    modelo_cloglog=modelo_cloglog,
                    modelo_cauchit=modelo_cauchit,
                    modelo_probit=modelo_probit,
                    modelo_logit=modelo_logit)
```


```{r}
lista_predicciones_link = map(.x = modelos_lista_link, .f = augment, newdata = clima_influenza) 
map_dfr(.x = lista_predicciones_link, .f = yardstick::rmse, truth = proporcion, estimate = .fitted, .id="modelo") %>% arrange(.estimate)

```

```{r}
map_dfr(.x = lista_predicciones_link, .f = yardstick::mae, truth = proporcion, estimate = .fitted, .id="modelo") %>% arrange(.estimate)

```

```{r}
resultados_aic_bic <- map2_dfr(
  .x = modelos_lista_link, 
  .y = names(modelos_lista_link), 
  .f = ~ data.frame(
    modelo = .y,      
    AIC = AIC(.x),     
    BIC = BIC(.x)      
  )
) %>%
  arrange(AIC)  

print(resultados_aic_bic)
```

# Conclusiones

- Es bueno realizar un modelo lineal simple/múltiple para tener como base.

- La exploración de modelos de regresión beta arrojaron que las variables temperatura mínima y la semana son las más influyentes, pero también la precipitación/precipitación acumulada semanal y el cielo cubierto nos ayudan a la predicción

- No quedarse con una sóla métrica para comparar entre modelos

- El Pseudo R2 no es comparable con el R2 /R2 ajustado

- Los modelos de Regresión de Beta presentan un mejor equilibrio entre ajuste y complejidad del modelo

- El análisis de distintas funciones de link está asociado a cómo se distribuyen los datos. En el caso de estudio los datos estaban desplazados hacia valores cercanos a 0 y por ende la mejor función de link es log-log.

# Bibliografía

Abonazel, M. R., Said, H. A., Tag-Eldin, E., Abdel-Rahman, S., & Khattab, I. G. (2023). Using beta regression modeling in medical sciences: a comparative study. Commun. Math. Biol. Neurosci., 2023, Article-ID.

Geissinger, E. A., Khoo, C. L., Richmond, I. C., Faulkner, S. J., & Schneider, D. C. (2022). A case for beta regression in the natural sciences. Ecosphere, 13(2), e3940.

Lu, J., & Meyer, S. (2020). Forecasting flu activity in the United States: benchmarking an endemic-epidemic beta model. International Journal of Environmental Research and Public Health, 17(4), 1381.

Smithson, M., & Verkuilen, J. (2006). A better lemon squeezer? Maximum-likelihood regression with beta-distributed dependent variables. Psychological methods, 11(1), 54.

https://topmodels.r-forge.r-project.org/betareg/vignettes/betareg.html#sec-intro

https://www.kaggle.com/code/kerneler/starter-sickness-and-weather-data-be9ee84b-b/notebook

https://www.3blue1brown.com/lessons/binomial-distributions

https://www.youtube.com/watch?v=8idr1WZ1A7Q

https://inventingsituations.net/2017/01/15/evaluating-success-rates-with-the-beta-distribution/